臺灣高雄地方法院刑事判決
111年度審金訴字第380號
公  訴  人  臺灣高雄地方檢察署檢察官
被      告  高濬洋


上列被告因詐欺等案件，經檢察官提起公訴（111年度偵字第153
97號、111年度偵字第16750號），被告於本院準備程序為有罪之
陳述，經徵詢被告、檢察官之意見後，合議庭裁定由受命法官依
簡式審判程序獨任審理，判決如下：
    主  文
高濬洋犯如附表所示之罪，各處如附表「主文」欄所示之刑（含
沒收、追徵）。應執行有期徒刑壹年貳月。
    事  實
一、高濬洋於民國111年2月間某日，加入通訊軟體Instagram暱
    稱「建凱」及其他真實姓名、年籍不詳之成年人所屬之詐欺
    集團（涉犯組織犯罪條例部分，由臺灣臺北地方檢察署檢察
    官另行起訴），並擔任車手工作，負責持用工作機（未扣案
    ）依指示向被害人收取詐騙所得款項，並轉交該詐欺集團其
    他成員，而與「建凱」及其他真實姓名年籍不詳之詐欺集團
    成年成員共同意圖為自己不法之所有，基於冒用公務員名義
    及三人以上共同詐欺取財、隱匿詐欺所得款項去向以洗錢之
    犯意聯絡，由該詐欺集團姓名年籍不詳成員為以下行為:
　㈠於111年3月29日12時許，陸續以「假檢警」之詐騙手法，冒
    充健保局人員、員警等身分，撥打電話予底瑞琴，並傳送分
    案調查證物清單、傳票之相片，致底瑞琴陷於錯誤，於同日
    15時56分，在高雄市前鎮區崗山南街38巷與瑞雄街交岔路口
    ，依指示將裝有現金新臺幣（下同）40萬元之塑膠提袋，交
    給前往收款之高濬洋。高濬洋收款後即依指示搭乘高鐵，前
    往高鐵臺北或板橋站後，將上開內裝現金之塑膠提袋放置在
    指定處所，以上繳所屬詐欺集團之真實年籍不詳之詐欺集團
    成員，以此方法製造多層金流斷點，而掩飾、隱匿詐欺犯罪
    所得之去向及所在。高濬洋因此獲取報酬4,000元及高鐵交
    通費3,000元。嗣底瑞琴發覺遭到詐騙而報警處理，經警調
    閱相關監視器畫面，查悉上情。
　㈡於111年3月31日9時許，陸續以同上「假檢警」之詐騙手法，
    撥打電話予呂麗芬，致呂麗芬陷於錯誤，於同日13時40分，
    在高雄市三民區順昌路與愛國路交岔路口，依指示將裝有現
    金48萬元之袋子交給前往收款之高濬洋。高濬洋收款後，即
    依指示前往高雄市茄萣區某處，並將上開內裝現金之袋子，
    上繳所屬詐欺集團之真實年籍不詳之詐欺集團成員，以此方
    法製造多層金流斷點，而掩飾、隱匿詐欺犯罪所得之去向及
    所在。高濬洋於同日19至20時許，依指示搭乘高鐵前往板橋
    高鐵站，向詐騙集團成員領取報酬4,000元及高鐵交通費3,0
    00元。嗣呂麗芬發覺遭到詐騙而報警處理，經警調閱相關監
    視器畫面，查悉上情。
二、案經底瑞琴、呂麗芬分別告訴由高雄市政府警察局三民第二
    分局、前鎮分局報告臺灣高雄地方檢察署檢察官偵查起訴。
    理  由
一、本件被告高濬洋所犯均係死刑、無期徒刑、最輕本刑為3年
    以上有期徒刑以外之罪，其於準備程序進行中就被訴事實均
    為有罪之陳述，經受命法官告知簡式審判程序之旨，並聽取
    當事人之意見後，本院合議庭認無不得或不宜改依簡式審判
    程序進行之情形，爰依刑事訴訟法第273條之1第1項、第284
    條之1規定，經徵詢被告、檢察官之意見後，本院合議庭裁
    定由受命法官獨任進行簡式審判程序。是本件證據調查依刑
    事訴訟法第273條之2規定，不受同法第159條第1項、第161
    條之2、第161條之3、第163條之1及第164條至170條規定之
    限制，合先敘明。　　
二、上開犯罪事實，業據被告高濬洋於警詢（警卷第2至4頁，他
    字卷第54至59頁）、偵訊（他字卷第69至71頁）及本院審理
    時（審金訴卷第43、91、115、131、137頁）均坦承不諱，
    核與證人即告訴人底瑞琴於警詢（警卷第5、6頁）；證人即
    告訴人呂麗芬於警詢（他字卷第5至7頁）證述之情節，參核
    相符；並有告訴人底瑞琴申辦第一商業銀行帳戶交易明細1
    份（警卷第9頁）、告訴人呂麗芬申辦之中國信託商業銀行
    帳戶交易明細1份、偽造之檢察署分案調查證物清單、傳票
    及偽造之臺北地方法院地檢署監管科通知書照片各1張、告
    訴人呂麗芬與詐騙集團成員之對話紀錄1份（警卷第9反頁、
    第10正反頁，他字卷第15、17、18、19頁）、監視器錄影畫
    面截圖2份（警卷第11至13頁，他字卷第45至51頁）在卷可
    佐。足認被告之任意性自白，核與卷內積極事證，參核相符
    ，堪以採為論罪之基礎。本案事證明確，被告上開犯行，堪
    以認定，應依法論科。
三、論罪科刑：
  ㈠按共同正犯之成立，祇須具有犯意之聯絡及行為之分擔，既
    不問犯罪動機起於何人，亦不必每一階段犯行，均須參與，
    若共同實施犯罪行為之人，在共同意思範圍內，各自分擔犯
    罪行為之一部，相互利用他人之行為，以達其犯罪之目的，
    其成立不以全體均參與實施犯罪構成要件之行為為要件；參
    與犯罪構成要件之行為者，固為共同正犯；以自己共同犯罪
    之意思，參與犯罪構成要件以外之行為，或以自己共同犯罪
    之意思，事前同謀，而由其中一部分人實行犯罪之行為者，
    亦均應認為共同正犯，使之對於全部行為所發生之結果，負
    其責任。另共同正犯之意思聯絡，原不以數人間直接發生者
    為限，若有間接之聯絡者，亦包括在內，如甲分別邀約乙、
    丙犯罪，雖乙、丙間彼此並無直接之聯絡，亦無礙於其為共
    同正犯之成立（最高法院34年上字第862號、73年台上字第1
    886號、77年台上字第2135號判例要旨、92年度台上字第282
    4號判決意旨參照）。參以目前詐欺集團之犯罪型態，自架
    設跨國遠端遙控電話語音託撥及網路約定轉帳之國際詐騙電
    話機房平台，至刊登廣告、收購人頭帳戶、撥打電話實施詐
    騙、指定被害人匯款帳戶、自人頭帳戶提領款項、取贓分贓
    等階段，乃係需由多人縝密分工方能完成之集團性犯罪。查
    本案被告高濬洋加入暱稱「建凱」及詐騙集團內其他成員所
    屬之詐欺集團，負責向被害人收取詐騙所得贓款（俗稱車手
    ）後，再將款項上繳該詐欺集團其他成員，被告高濬洋未自
    始至終參與各階段之犯行，但主觀上對該詐欺集團呈現細密
    之多人分工模式，及彼此扮演不同角色、分擔相異工作，而
    屬有牟利性之結構性組織等節，顯已有所預見，且其所參與
    者既係本件整體詐欺取財犯罪計畫不可或缺之重要環節，而
    被告高濬洋與「建凱」及其他真實姓名不詳成年人員間，在
    合同意思範圍內，各自分擔本件犯罪行為之一部，彼此相互
    利用他人之行為，最終共同達成其等詐欺取財犯罪之目的，
    依前揭說明，被告自應就本件詐欺集團詐欺取財犯行所發生
    之結果，同負全責。　　
  ㈡次按洗錢防制法業於105年12月28日修正公布，於106年6月28
    日生效施行。依修正後即現行洗錢防制法第2條第2款、第3
    條第2款規定，掩飾或隱匿刑法第339條犯罪所得之本質、來
    源、去向、所在、所有權、處分權或其他權益者，即構成洗
    錢行為。是依修正後洗錢防制法，掩飾刑法第339條第1項詐
    欺取財犯罪所得去向之行為，亦可構成洗錢罪。本案被告高
    濬洋收取告訴人底瑞琴、呂麗芬交付之款項後，依指示上繳
    所屬「建凱」及其他不詳成年人員所指示之上游，實已該當
    於掩飾、隱匿特定犯罪所得去向之要件。
　㈢核被告高濬洋所為，係犯洗錢防制法第14條第1項之洗錢罪、
    刑法第339條之4第1項第1款「冒用公務員名義犯之」、第2
    款之「三人以上共同犯之」詐欺取財罪。被告就本案所為，
    與「建凱」及其他不詳之詐欺集團成員間，互有犯意聯絡及
    行為分擔，為共同正犯。又被告如事實欄一㈠、㈡所為，均係
    以一行為同時觸犯洗錢防制法第14條第1項之洗錢罪、刑法
    第339條之4第1項第1款、第2款之冒用公務員名義犯三人以
    上共同詐欺取財罪，均為想像競合犯，應依刑法第55條前段
    規定，均從一重論以冒用公務員名義犯三人以上共同詐欺取
    財罪。被告所犯上開2罪間，犯意各別、時地有異、手段有
    別，應以數罪併罰之。
  ㈣復按想像競合犯之處斷刑，本質上係「刑之合併」。其所謂
    從一重處斷，乃將想像競合犯組成之評價上數罪，合併為科
    刑一罪，其所對應之刑罰，亦合併其評價上數罪之數法定刑
    ，而為一個處斷刑。易言之，想像競合犯侵害數法益者皆成
    立犯罪，論罪時必須輕、重罪併舉論述，同時宣告所犯各罪
    名，包括各罪有無加重、減免其刑之情形，亦應說明論列，
    量刑時併衡酌輕罪部分量刑事由，評價始為充足，然後依刑
    法第55條前段規定「從一重處斷」，非謂對於其餘各罪可置
    而不論。因此，法院決定處斷刑時，雖以其中最重罪名之法
    定刑，做為裁量之準據，惟於裁量其輕重時，仍應將輕罪合
    併評價在內（最高法院108年度台上字第4405號、第4408號
    刑事判決意旨參照）。查被告高濬洋就本案犯行，於偵訊（
    他字卷第69至71頁）及本院審理時（審金訴卷第43、91、11
    5、131、137頁）均坦承不諱，而依洗錢防制法第16條第2項
    規定：「犯前二條之罪，在偵查或審判中自白者，減輕其刑
    。」，故被告所犯洗錢罪部分，依上開說明，本應減輕其刑
    。又被告本案犯行均係從一重論處冒用公務員名義犯三人以
    上共同詐欺取財罪，是其此部分想像競合輕罪得減刑部分，
    本院量刑時將併予審酌。
四、科刑部分　　　　　　　
　㈠爰以行為人之責任為基礎，審酌被告正值青壯，不思循正常
    途徑賺取生活所需，竟圖謀非法所得，加入「建凱」所屬之
    詐欺集團，共同為附表所示之冒用公務員名義犯三人以上共
    同詐欺取財、洗錢等犯行，擔任取款車手之工作，嚴重影響
    金融秩序，破壞社會互信基礎，助長詐騙犯罪歪風，並增加
    查緝犯罪及告訴人尋求救濟之困難，所為實屬不該。惟念其
    犯後能坦承犯行，態度尚可，復衡被告與告訴人呂麗芬已成
    立調解，有調解筆錄、刑事陳述狀各1份附卷可稽（審金訴
    卷第83至85頁），惟尚未與告訴人底瑞琴達成和解或賠償，
    並酌以被告就洗錢防制法部分於偵查、審判中均自白，有斟
    酌減輕事由，且在該詐欺集團內擔任取款車手工作，參與犯
    罪角色較輕，獲得之報酬非鉅，罪責較該詐騙集團之主嫌或
    其他實施詐騙之共犯為輕等個人責任基礎。復衡量本院審理
    時，被告自陳學歷高職肄業，現在從事鷹架搭設，一天收入
    約1600元，未婚，無小孩等智識程度、家庭及經濟狀況（審
    金訴卷第139頁），暨被告犯罪之動機、目的、手段、所生
    損害等一切情狀，分別量處如附表主文欄所示之刑。　
　㈡定執行刑：　　
　　按刑法第51條數罪併罰定執行刑之立法方式，採限制加重原
    則，亦即非以累加方式定應執行刑，被告每次犯罪手法類似
    ，如以實質累加方式定應執行刑，則處罰之刑度顯將超過其
    行為之不法內涵，違反罪責原則，及考量因生命有限，刑罰
    對被告造成之痛苦程度，係隨刑度增加而生加乘效果，非以
    等比方式增加，是以隨罪數增加遞減刑罰方式，當足以評價
    被告行為不法性之法理（即多數犯罪責任遞減原則）。再按
    數罪併罰之定應執行之刑，係出於刑罰經濟與責罰相當之考
    量，並非予以犯罪行為人或受刑人不當之利益，為一種特別
    的量刑過程，相較於刑法第57條所定科刑時應審酌之事項係
    對一般犯罪行為之裁量，同法第51條之定應執行刑，乃係對
    犯罪行為人本身及所犯各罪之總檢視，除應考量行為人所犯
    數罪反應出之人格特性，並應權衡審酌行為人之責任與整體
    刑法目的暨相關刑事政策，在量刑權之法律拘束性原則下，
    依刑法第51條第5款之規定，採限制加重原則，以宣告各刑
    中之最長期為下限，各刑合併之刑期為上限，但最長不得逾
    30年，資為量刑自由裁量權之外部界限，並應受法秩序理念
    規範之比例原則、平等原則、責罰相當原則、重複評價禁止
    原則等自由裁量權之內部抽象價值要求界限之支配，以使輕
    重得宜，罰當其責，俾符合法律授與裁量權之目的，以區別
    數罪併罰與單純數罪之不同，兼顧刑罰衡平原則。本案被告
    高濬洋犯如附表一所示之罪，均係犯冒用公務員名義犯三人
    以上共同詐欺取財罪，犯罪手法類似、相同，且犯罪期間尚
    短（111年3月29日、同年3月31日），兼衡被告如事實欄一㈠
    、㈡所示之罪質、收款數額高低、欲達到犯罪預防目的所需
    之制裁程度等情節，暨被告犯數罪所反應之人格特性，及整
    體刑法目的暨相關刑事政策，依法定其等應執行刑如主文所
    示。　　　　　
五、沒收部分說明
  ㈠關於被告高濬洋犯洗錢罪之洗錢標的：
    按該洗錢行為之標的是否限於行為人者始得宣告沒收，法無
    明文，實務上一向認為倘法條並未規定「不問屬於犯罪行為
    人與否均沒收」時，自仍以屬於被告所有者為限，始應予沒
    收，本院認在法無明文之情形下，宜從有利於被告之認定。
    經查，被告高濬洋收取如事實欄一㈠、㈡所示款項後，依指示
    將款項交予「建凱」指定之不詳詐欺集團成年成員，以此方
    式上繳所屬詐欺集團成員，即對上開款項均已無事實上之管
    領權，自難認告訴人底瑞琴、呂麗芬交予被告高濬洋之款項
    ，即被告高濬洋犯洗錢罪之標的為被告所有，自無庸依前揭
    規定宣告沒收。　　　　
  ㈡次按犯罪所得，屬於犯罪行為人者，沒收之。前二項之沒收
    ，於全部或一部不能沒收或不宜執行沒收時，追徵其價額，
    刑法第38條之1第1項前段、第3項定有明文。又宣告多數沒
    收者，併執行之。刑法第40條之2第1項亦有明定。經查：被
    告就事實欄一㈠所示犯行，於警詢供承：共獲利7000元（警
    卷第3頁），為其本案犯罪所得，未經扣案，迄未與告訴人
    底瑞琴和解或賠償，為免被告因犯罪坐享所得，應依上開規
    定宣告沒收，並於全部或一部不能沒收或不宜執行沒收時，
    追徵其價額。其次，被告就事實欄一㈡所示犯行，於警詢供
    承：獲利7000元（他字卷第57頁），為其本案犯罪所得，本
    應依上開規定宣告沒收或追徵，惟被告與告訴人呂麗芬業經
    調解成立，願賠償48萬元，有調解筆錄1份附卷可稽（審金
    訴卷第83、84頁），是告訴人呂麗芬得依調解筆錄向法院聲
    請強制執行，足以剝奪被告此部分犯罪所得，若再沒收、追
    徵，將使被告面臨雙重追償之不利益，有過苛之虞，爰依刑
    法第38條之2第2項規定，不予宣告沒收或追徵。
據上論斷，應依刑事訴訟法第273條之1第1項、第284條之1、第2
99條第1項前段，洗錢防制法第14條第1項、第16條第2項，刑法
第11條前段、第28條、第339條之4第1項第1款、第2款、第55條
前段、第51條第5款、第38條之1第1項前段、第3項，刑法施行法
第1條之1第1項，判決如主文。　　
本案經檢察官鄭舒倪提起公訴，檢察官陳宗吟到庭執行職務。
中    華    民    國   111    年    11    月    2  　 日
                  刑事第五庭    法  官   李昆南
以上正本證明與原本無異。
如不服本判決應於收受送達後20日內向本院提出上訴書狀，並應
敘述具體理由；如未敘述上訴理由者，應於上訴期間屆滿後20日
內向本院補提理由書（均須按他造當事人之人數附繕本）「切勿
逕送上級法院」。
因疫情而遲誤不變期間，得向法院聲請回復原狀。
中　　華　　民　　國　　111 　年　　11　　月　　3 　　日
                                書記官   鄭仕暘
附錄本判決論罪科刑法條：
洗錢防制法第14條
有第二條各款所列洗錢行為者，處7年以下有期徒刑，併科新臺
幣5百萬元以下罰金。
前項之未遂犯罰之。
前二項情形，不得科以超過其特定犯罪所定最重本刑之刑。
中華民國刑法第339條之4
犯第339條詐欺罪而有下列情形之一者，處1年以上7年以下有期
徒刑，得併科1百萬元以下罰金：
一、冒用政府機關或公務員名義犯之。
二、三人以上共同犯之。
三、以廣播電視、電子通訊、網際網路或其他媒體等傳播工具，
    對公眾散布而犯之。
前項之未遂犯罰之。　　
附表：
編號 犯罪事實 主文欄（宣告刑，含沒收、追徵） 1 事實欄一㈠所示之犯行 高濬洋犯冒用公務員名義犯三人以上共同詐欺取財罪，處有期徒刑壹年壹月。未扣案之犯罪所得新臺幣柒仟元沒收，於全部或一部不能沒收或不宜執行沒收時，追徵其價額。 2 事實欄一㈡所示之犯行 高濬洋犯冒用公務員名義犯三人以上共同詐欺取財罪，處有期徒刑壹年。